臺灣臺北地方法院民事判決　　　　　　 93年度重訴字第569號
原　　　告　劉新強（即祭祀公業劉秉盛管理人）
訴訟代理人　劉錦隆律師
複代理人　　楊仲傑律師
　　　　　　乙○○
被　　　告　丙○○
訴訟代理人　林耀泉律師
　　　　　　王嘉斌律師
　　　　　　廖于清律師
複　代理人　甲○○
上列當事人間拆屋還地事件，本院於民國94年8月16日言詞辯論
終結，判決如下：
    主      文
被告應將坐落台北縣新店市○○段第826號及同段第831號土地內
之門牌台北縣新店市○○路○段141號房屋（即附圖826-A001 部
分所示面積102.09㎡，暨附圖831-A001部分所示面積24.39㎡）
拆除後，將上列第826號土地面積917.49㎡與上列第831號土地面
積246.81㎡全部返還予原告。並自民國93年5月12日起至返還上
列土地之日止，按年給付原告按上列土地申報地價總額年息7.16
％計算之損害金。
被告應給付原告新台幣拾壹萬柒仟伍佰伍拾玖元，及自民國92
年7月2日起清償日止，按年息5％計算之利息。
訴訟費用由被告負擔。
本判決第1項、第2項於原告分別以新台幣捌佰拾壹萬元、新台
幣壹拾萬陸仟元供擔保後，得假執行；但被告如依序以新台幣貳
仟肆佰玖拾壹萬陸仟零貳元、新台幣拾壹萬柒仟伍佰伍拾玖元
預供擔保後，得免為假執行。
    事實及理由
一、原告主張：伊為祭祀公業劉秉盛之管理人（下稱祭祀公業劉
    秉盛），而該祭祀公業所有坐落台北縣新店市○○段826地
    號土地（面積917.49㎡，下稱系爭第826號土地）及坐落同
    段831地號土地（面積246.81㎡，下稱系爭第831號土地），
    原出租予被告之父鄭冰如（下稱鄭冰如）興建房屋（即門牌
    台北縣新店市○○路○段141號，如附圖所示坐落系爭第826
    號土地內102.09㎡、第831土地內面積24.39㎡，下稱系爭建
    物）使用。嗣因鄭冰如死亡而由被告繼承系爭建物及向伊承
    租上列土地（下稱系爭租約），兩造間並於民國87年5月11
    日協議，租金改為自86年7月1日起按每年申報地價總額年息
    7.16％計算。惟被告自90年7月1日起即未依約給付租金，至
    92年6月30日止，積欠租金且已達兩年以上，計新台幣（下
    同）733,602元，經伊催告仍未給付，伊乃依土地法第103條
    第4款規定，終止系爭租約。爰依民法第455條及第767條、
    第184條及第179條、第439條規定，訴請被告將系爭建物拆
    除並返還上列土地、及給付伊租金317559元、暨相當租金之
    損害等情。並於本院聲明：(一)被告應將系爭建物拆除，並將
    系爭第826號及第831號土地返還予原告，暨自93年5月12日
    起至返還前開土地之日止，按年給付原告按前開土地申報地
    價總額年息7.16％計算之損害金。(二)被告應給付原告租金31
    7559元，及加計自92年7月2日起算之法定遲延利息。(三)願供
    擔保，請准宣告假執行。
二、被告則以：伊父鄭冰如死亡，繼承人有伊、伊母鄭周麗美、
    鄭文蘭，而原告以伊對造，提起本訴顯有當事人不適格。且
    伊自87年每年均逾付租金，足以抵付兩年之租金，故伊並無
    欠租達2年以上之情形。是原告終止系爭租約，顯無理由等
    語，資為抗辯。並於本院聲明：(一)原告之訴及假執行聲請均
    駁回。(二)如受不利之判決，願供擔保請准宣告免為假執行。
三、查，原告為祭祀公業劉秉盛之管理人，而該祭祀公業所有系
    爭第826號及第831號土地，原出租予鄭冰如興建系爭建物使
    用。嗣鄭冰如死亡後，兩造間並於87年5 月11日協議，租金
    改為自86年7月1日起按每年申報地價總額年息7.16％計算等
    情，有卷附台北縣新店市公所91年10月9日北縣店民字第091
    0046100號函、土地登記謄本、協議書等件為證（見本院卷
    第74頁、第5至7頁），並為兩造所不爭執，堪信為真。
四、本件應審究者為(一)本件是否有當事人不適格情形？(二)原告以
    被告積欠租金達2年以上，終止系爭租約，是否有據？茲分
    別論述如下：
(一)、本件是否有當事人不適格情形？
  1.按所謂當事人適格，乃指當事人就特定，訴訟得以自己名義
    為原告或被告之資格，因而得受本案判決者而言。且，固有
    必要共同訴訟者，指依法律之規定，必須數人一同起訴或數
    人一同被訴，當事人始為適格，且為訴訟標的之法律關係，
    對於數人必須合一確定。反之，若訴訟標的之法律關係對於
    數人並無合一確定必要時，即無數人需一同起訴、或被訴之
    必要，當事人即為適格。
  2.查，鄭冰如死亡後，原告前曾以被告為對造提起調整租金事
    件，固經本院於87年3月16日以該鄭冰如繼承人尚未為遺產
    分割，認原告應以繼承人被告、鄭周麗美、周文蘭三人共同
    為對造，始當事人適格為由，判決駁回原告之訴確定在案（
    本院86年度訴字第3694號調整租金事件），並經本院依職權
    調閱該卷宗核閱屬實，惟該調整事件判決後，被告向原告繼
    續承租原鄭冰如所承租系爭土地，並約定年租金自87年7月1
    日起以每年申報地價總額年息7.16％計算等情，有卷附協議
    書可憑（見本院卷第7頁），且系爭建物業已變更登記為被
    告所有（見本院卷第98頁正反面所示之建物所有權狀），足
    證，系爭租約承租人僅為被告一人至明。準此，原告以承租
    人即被告積欠租金達2年以上，終止系爭租約，訴請其拆屋
    還地，自屬當事人適格。故被告抗辯：本件有當事人不適格
    情形云云，即無可取。
(二)、原告以被告積欠租金達2年以上，終止系爭租約，是否有據
    ？
  1.按按租用建築房屋之基地，承租人積欠租金額，除以擔保現
    金抵償外，達2年以上時，出租人得收回基地；又承租人租
    金支付有遲延者，出租人得定相當期限，催告承租人支付租
    金，如承租人於其期限內不為支付，出租人得終止契約；租
    用建築房屋之基地，遲付租金之總額，達2年之租額時，適
    用前項之規定。土地法第103條第4款及民法第440條第1、3
    項分別定有明文。故出租人以承租人積欠租金額達二年以上
    為由收回基地時，須依民法第440條第1項規定，定相當期限
    催告承租人支付積欠租金，承租人於期限內不為支付者，即
    得終止租賃契約 (最高法院71年度台上字第3519號判決意旨
    參照)。
  2.查，被告積欠原告90年7月1日至92年6月30日止之租金計733
    602元，經原告提起給付租金訴訟，並經原告於該訴訟中，
    以書狀定期催告被告履行，被告仍未給付，台灣高雄地方法
    院始判決被告應給付上列租金且確定在案乙節，有卷附該院
    92年度雄簡字第1135號民事判決及確定證明書、民事起訴狀
    足憑（見本院卷第8至12頁），且為被告所自陳（見本院卷
    第103至104頁），而被告至今仍未給付租金予原告，亦為被
    告所不爭執（見本院卷第92頁反面、第103頁），足見被告
    確實未繳租金已達2年以上，且經原告定期催告履行而未給
    付租金甚明。
  3.被告抗辯：伊自87年7月1日起至90年6月30日止，每年繳納
    租金550000元，已逾付租金，並未積欠租金達2年以上云云
    。然查，系爭第826號及第831號土地，自86年7月1日起至90
    年6月30日止，每㎡申報地價為6600元乙情，有卷附土地登
    記謄本足參（見本院卷第99至100頁），則被告自87 年7月1
    日起至90年6月30日止，應給付原告每年租金應為550202元
    （計算式：（917.49㎡+246.81㎡）×6600元/㎡×7.16％＝
    550202元），故兩造始於87年5月11日另立協議書，記載目
    前每年租金為550000元（見本院卷第7頁之協議書第一條約
    定自明）。準此可知，被告自87年7月1日起至90年6月1日止
    ，每年繳納租金550000元予原告，並無逾付租金之情形甚明
    。是被告抗辯：伊87年7月1日起至90年6月30日止，每年繳
    付租金550000元，已逾付租金云云，即無可取。
  4.依上說明，被告既已積欠租金達2年以上，且經原告催告履
    行仍未給付，則原告依據土地法第103條第4款規定，以本件
    起訴狀繕本送達（即93年5月11日，見本院卷第19頁），作
    為終止兩造間系爭租約之意思表示，自屬有據，應予准許。
五、再查，原告前訴請被告給付僅至92年6月30日止之租金（見
    本院卷第8至9頁之台灣高雄地方法院92年度雄簡字第1135號
    民事確定判決），而原告係以本件起訴狀送達被告（93年5
    月11日）作為終止系爭租約之意思表示，則於92年7月1日至
    93 年5月11日終止系爭租約前，兩造間之租約仍屬有效，被
    告自有給付此期間租金之義務。準此，被告自有給付原告租
    金317559元（計算式：（917.49㎡+246.81 ㎡）×4400元/
    ㎡〈見本院卷第5至6頁〉×7.16％÷365×311＝317559元）
    之義務。
六、又按，所有人對於無權占有或侵奪其所有物者，得請求返還
    之；對於妨害其所有權者，得請求除去之；有妨害其所有權
    之虞者，得請求防止之。民法第767條定有明文。且，依不
    當得利之法則請求返還不當得利，以無法律上之原因而受利
    益，致他人受有損害為其要件，故其得請求返還之範圍，應
    以對方所受之利益為度，非以請求人所受損害若干為準，無
    權占有他人土地，可能獲得相當於租金之利益為社會通常之
    觀念（最高法院61年台上字第1695號判例意旨參照）。查，
    本件起訴狀繕本於93年5月11日既已合法送達予被告（見本
    院卷第19頁之送達證書），則被告自翌日（即93年5月12日
    ）起即屬無權占有系爭第826號及831號土地，而其仍繼續使
    用至今乙情，亦據本院協同台北縣新店地政事務所至現場履
    勘屬實（見本院卷第81頁之勘驗筆錄），並製有土地複丈成
    果圖在卷可憑（見本院卷第84頁），原告自受有相當租金損
    害。本院審酌被告向原告承租上列土地，即約定年租金以系
    爭土地按每年申報地價總額年息7.16％計算（見本院卷第7
    頁），且該土地位於台北縣新店市○○路上，交通便捷等情
    狀，認原告受有相當租金損害以上列土地按每年申報地價總
    額年息7.16％計算為當。
七、從而，原告依民法第767條、租約及第179條規定，訴請被告
    應將系爭房屋拆除，並返還系爭第826及831號土地，及給付
    租金租金317559元，暨加計自92年7月2日起算之法定遲延利
    息（見本院卷第7頁之協議書約定於每年7月1日給付租金）
    、與自93年5月12日起至返還前開土地之日止，按年給付原
    告按前開土地申報地價總額年息7.16％計算之損害金，為有
    理由，應予准許。
八、兩造陳明願供擔保請為宣告假執行或免為假執行，經核均與
    規定相符，爰分別酌定相當之擔保金額予以宣告。
九、本件事證已臻明確，兩造其餘攻擊或防禦方法，經本院審酌
    後，認均與本件之結論無涉，茲不再一一論述，併予敘明。
十、據上論結，本件原告之訴為有理由，依民事訴訟法第78條、
    第390條第2項、第392條第2項，判決如主文。
中　　華　　民　　國　　94　　年　　9 　　月　　6 　　日
                  民事第一庭    法　官　楊絮雲
以上正本係照原本作成
如對本判決上訴，須於判決送達後20日內向本院提出上訴狀
中　　華　　民　　國　　94　　年　　9 　　月　　6 　　日
                    　　　　　　書記官　高秋芬
